【裁判字號】    96,家訴,9
【裁判日期】    970205
【裁判案由】    確認繼承權不存在
【裁判全文】
臺灣花蓮地方法院民事判決               96年度家訴字第9號
原      告  甲○○
訴訟代理人  楊揚律師
被      告  乙○○
上列當事人間確認繼承權不存在事件，本院於97年1月22日言詞
辯論終結，判決如下：
    主  文
確認被告乙○○對於陳師浩遺產之繼承關係不存在。
訴訟費用由被告負擔。
    事實及理由
一、原告主張：被告乙○○為原告母親陳林超與前夫程際秋於民
    國（下同）33年9月13日在大陸地區所生。嗣大陸淪陷，原
    告母親單身來台，嗣程際秋並於43年間過世，原告母親乃與
    原告父親陳師浩結婚，所以被告與陳師浩間僅為姻親關係，
    被告並非陳師浩之子。然77年間，時值定居澳門之被告與原
    告母親取得連繫，擬依法申請來台依親定居，為求順利通過
    核准，乃虛偽填載父親姓名為陳師浩及陳林超，來台後亦是
    如此記載，惟被告為33年9月13日生，陳師浩為15年6月10日
    生，二人年齡僅相差18歲，依我國民法第1073條規定，收養
    者之年齡，應長於被收養者20歲以上，足見二人亦不可能成
    立收養關係，縱被告於戶籍上登記為陳師浩之子，然其二人
    亦不發生收養關係之擬制血親關係。惟原告父親陳師浩於95
    年11月27日辭世後，被告竟認為其於戶籍上既登記為陳師浩
    之長子，而主張其為陳師浩之養子，認其為繼承人之一，對
    陳師浩之遺產有繼承權，經原告履次協調無結果。自此，被
    告非陳師浩繼承人，對陳師浩之遺產應無繼承權，但被告為
    相反之主張，使得此項法律關係之存在與否不明確，致原告
    在私法上之地位有受侵害之危險，爰依民事訴訟法第247條
    提起確認之訴。
二、被告方面：被告乙○○承認其身分證上父親欄證記為陳師浩
    ，雖自認其非陳師浩之親生子，但認為陳師浩是其養父，因
    為在44幾年間，被告在大陸時，就聽其外祖父林步興（已死
    亡）告訴他說，其媽媽已經結婚，他的先生沒有小孩，要收
    養被告為他的養子，所以透過外祖父林步興的告知，被告與
    陳師浩就間接成立了收養關係，自此，陳師浩就成為被告在
    台灣的養父，雖然林步興與陳師浩從未見過面，且被告是到
    台灣後才認識陳師浩，但被告於77年間來台依親後，其初次
    設戶籍登記申請書上已經有填載父為陳師浩，後來其身分證
    上亦登記陳師浩為父，雖未經法院認可，但仍足以證明其與
    陳師浩之收養關係已成立二十年了等語。
三、本件原告以被告乙○○為原告母親陳林超與前夫程際秋於33
    年9月13日在大陸地區所生，並非陳師浩之子，雖被告之母
    陳林超後來與陳師浩結婚，然與陳師浩間僅為姻親關係，77
    年間被告申請來台依親定居，雖填載父親姓名為陳師浩及陳
    林超，事實上，被告與陳師浩並未成立收養關係，且被告與
    陳師浩二人年齡相差18歲，依法亦不可能成立收養關係等語
    為其主張。而被告則以在44年間即因其母與陳師浩結婚，而
    透過其外祖父林步興在大陸地區以告知之方式，而經陳師浩
    間接收養，二人已成立收養關係，後來77年間來台依親，已
    申請登為陳師浩之子，所以與陳師浩已成立收養關係數十年
    之久，且雖與陳師浩間之年齡僅相差十八歲，亦不影響其二
    人間之收養關係等語置辯。經查，依兩造主張之內容觀之，
    其爭執點為，被告與陳師浩間是否成立收養關係，就此，本
    院分述如下：
（一）按戶籍登記簿及身分證為公務員於職務上製作之文書，推
      定為真正，然仍得舉反證推翻該公文書之真正。被告在身
      分證上登記與陳師浩為父子關係，固有身分證影本及初次
      設戶籍登記申請書為證，然已據被告承認其非陳師浩所生
      ，與陳師浩間並無血緣親子關係，已足推翻上開戶籍登記
      簿及身分證所記載被告與陳師浩之親生父子關係之推定效
      力，堪以認定，應先敘明。
（二）按收養者之年齡，應長於被收養者二十歲以上；夫妻之一
      方收養他方之子女時，應長於被收養者十六歲以上，民法
      第1073條第1項前段、第2項分別定有明文。查被告為民國
      33 年9月13日所生，陳師浩為民國○○年○月○○日生，二人
      年齡相差十八歲，然陳師浩與被告之母親陳林超於43年6
      月26 日結婚等事實，除有戶籍謄本為證，在兩造間亦無
      爭執，應屬真實，則依上開規定雖被告與陳師浩相差為十
      八歲，陳師浩依上開法條所示仍可收養其配偶陳林超之子
      即被告為養子，固原告此部分主張於法固屬不合。惟所審
      究者，仍應視被告與陳師浩是否真有成立收養關係而定，
      詳述如後。
（三）按收養子女應以書面為之，民法第1079條第1項於立法時
      已有規定；又收養子女應聲請法院認可，民法第1079條第
      3項於民國74年6月3日亦已修正公布而定有明文。又按消
      極否認之訴，應由被告負舉證責任，故本件被告與陳師浩
      之收養關係是否成立，自應由主張有收養關係存在之被告
      就收養關係成立負舉證責任，倘其證據不足為主張事實為
      真者，即不能認其主張為真實。經查：(1)被告乙○○所陳
      述其在44年間，因母親林超與陳師浩結婚時，陳師浩透過
      透過其外祖父林步興以轉告方式，收養被告為其養子一節
      ，依被告所自承，林步興已死亡，其真實性無法證明外，
      被告亦承認陳師浩從來沒有見過林步興（見本院97年1月
      22日筆錄)等語，自難認為陳師浩曾透過林步興將被告間
      接收養為養子，其所言已難認真實。縱屬真實，然此種以
      間接告知之方式，不能認為雙方間已有收養契約之合意，
      尚難認被告與陳師浩間已成立收養契約，況亦未以書面為
      之，不符合我國收養之法律規定，固應認被告與陳師浩在
      44年間並未成立收養契約一節，應堪認定。(2)至於被告於
      77年間來台依親時及設戶籍證記時，所填載之資料，固登
      記陳師浩為其父，然已據被告承認其並非陳師浩所生之事
      實，故已推翻該戶籍登記之推定效力，已經前述，所以，
      被告仍應就與陳師浩間如何成立收養關係，負立證之責任
      。惟查，被告就其於77年間來台見到陳師浩後，如何成立
      收養契約及經法院認可等情，除提出其在大陸親友林祥琨
      、方景平的書面陳述外，並無其他資料可以證明，然被告
      大陸親友林祥琨、方景平的書面陳述並非到場作證，除
      不具證據證明力外，核其內容亦僅說明，透過林步興之口
      傳中得悉大姐（即陳林超）在台灣已與陳師浩結婚如此而
      已，並不足以證明或說明，被告與陳師浩之間，如何或以
      何方式或有何書面方式以成立收養關係。再被告亦不否認
      所認為之收養關係，確未經法院認可，益足以證明其與陳
      師浩間，確未以書面成立收養關係及未經法院認可之事實
      為真。因此，依被告所述及其所提出之資料判斷之結果，
      被告雖抗辯其與陳師浩間有成立長達二十幾年之收養關係
      ，然既未以書面為之，又未經法院認可，已與民法第1079
      條定之方式有未具備，依民法第1079條之規定即屬無效，
      收養關係，其收養並不成立。
四、綜上審酌，本件被告乙○○之母陳林超雖與陳師浩結婚，然
    並未以書面與被告訂立收養契約，亦未經法院認可，被告與
    陳師浩間應未成立收養關係，被告與陳師浩間僅發生姻親關
    係。因此，被告對其母親配偶陳師浩之遺產，其繼承權即不
    存在，原告以陳師浩養女之繼承人身分，起訴請求，確認被
    告對陳師浩遺產之繼承關係不存在，為有理由，應予准許。
五、據上論結：原告之訴為有理由，爰依民事訴訟法第78條，判
    決如主文。
中    華    民    國    97    年    2     月    5     日
                  家事法庭      法  官  吳順龍
以上正本係照原本作成。
如對本判決上訴，須於判決送達後20日之不變期間內，向本院提
出上訴狀。
中    華    民    國    97    年    2     月    5     日
                                書記官  陳景源


司法院資訊處製作；財團法人民間司法改革基金會備份。
